ACORDAO-COMPLETO-2539511

ACÓRDÃO 7052/2022 ATA 35/2022 - PRIMEIRA CÂMARA

VISTOS, relatados e discutidos estes autos de tomada de contas especial instaurada pelo então Ministério da Integração Nacional (MI) , em desfavor do Sr. Samir Mattar, ex-Prefeito de Barra Velha/SC, em razão de irregularidades na utilização dos recursos federais repassados por meio do Convênio 319/2008 (Siconv 700651/2008) , firmado com o objetivo de realizar a construção do 2º trecho da 1ª etapa da abertura e fixação da foz do Rio Itapocu - molhe nordeste, 
ACORDAM os Ministros do Tribunal de Contas da União, reunidos em sessão de 1ª Câmara, ante as razões expostas pelo Relator, em:
9.1. arquivar o processo, sem julgamento de mérito, em virtude da ausência de pressuposto de constituição e de desenvolvimento válido e regular do processo, em relação ao Sr. Samir Mattar, nos termos do art. 212 c/c o inciso II do art. 169 do Regimento Interno do TCU; 
9.2. enviar cópia deste Acórdão ao Ministério do Desenvolvimento Regional e ao espólio e/ou herdeiros do Sr. Samir Mattar, para ciência.

Tomada de contas especial instaurada pelo então Ministério da Integração Nacional (MI), em razão de irregularidades na utilização dos recursos federais repassados por meio de Convênio, firmado com o objetivo de realizar a construção do 2º trecho da 1ª etapa da abertura e fixação da foz do Rio Itapocu  molhe nordeste

Primeira Câmara

Prefeitura Municipal de Barra Velha - SC.

3. Interessados/Responsáveis:
3.1. Interessado: Ministério da Integração Nacional.
3.2. Responsáveis: Prefeitura Municipal de Barra Velha - SC (83.102.830/0001-57); Samir Mattar (XXX.953.809-XX).

13.1. Ministros presentes: Walton Alencar Rodrigues (Presidente) e Benjamin Zymler.
13.2. Ministro-Substituto convocado: Weder de Oliveira.
13.3. Ministro-Substituto presente: Augusto Sherman Cavalcanti (Relator).

AUGUSTO SHERMAN

Adoto, como relatório, excerto da instrução elaborada por Assessor lotado na SecexTCE (peça 47) , anuída pelo dirigente da unidade (peça 48) , bem como o Parecer do MP/TCU (peça 50) , elaborado em atendimento ao Despacho de peça 49:
"Cuidam os autos de tomada de contas especial instaurada pelo Ministério da Integração Nacional (MI) , em desfavor do Sr. Samir Mattar, ex-Prefeito de Barra Velha/SC, em razão de irregularidades na utilização dos recursos federais repassados por meio do Convênio 319/2008 (Siconv 700651/2008) , firmado com o objetivo de realizar a construção do 2º trecho da 1ª etapa da abertura e fixação da foz do Rio Itapocu - molhe nordeste, com extensão de 65,00 metros, no valor de R$ 500.000,00.
2.	No Voto condutor do Acórdão 2239/2018-TCU-Primeira Câmara, o Relator, Excelentíssimo Senhor Ministro-Substituto, Augusto Sherman Cavalcanti, dissente da Unidade Técnica e do Ministério Público junto ao TCU e, diante da existência de investigação de cunho criminal conduzidas pela Polícia Federal e pelo Ministério Público Federal e da eventual repercussão de uma sentença judicial no deslinde do processo de controle externo, pugna pelo sobrestamento do TC Processo 023.506/2016-4.
3.	O Acórdão 2239/2018-TCU-Primeira Câmara, prolatado na Sessão realizada em 27/3/2018, assim decidiu:
ACORDAM os Ministros do Tribunal de Contas da União, reunidos em sessão de 1ª Câmara, ante as razões expostas pelo Relator, em:
9.1. sobrestar os presentes autos quanto ao julgamento de mérito pelo período de até um ano; 
9.2. determinar à Secex-SC que acompanhe junto ao Ministério Público Federal e ao Departamento de Polícia Federal (DPF) a conclusão das investigações quanto ao Convênio 319/2008 celebrado por meio do Ministério da Integração Nacional com o município de Barra Velha/SC. (grifo nosso) 
4.	Se por um lado, o prazo estipulado pelo Relator para a manutenção do sobrestamento está vencido deste 27/3/2019. Por outro, não se tem notícia nos autos sobre o deslinde de eventual ação judicial decorrente de denúncia oferecida pelo Ministério Público Federal a respeito dos ilícitos apurados no Inquérito Policial nº 0001170- 37.2010.404.7201 (principal) .  Em 2017, o MPF (peça 17, p. 1-5) informa  que os fatos em tese e em princípio delituosos relativos às obras de construção do 2° trecho da 1 ª etapa da abertura e fixação da foz do Rio ltapocu ("molhe nordeste") , em Barra Velha, SC, à conta do Convênio nº 700651/2008 firmado com o Ministério da Integração Nacional, são objeto do Inquérito Joinville, o qual, no tocante a estes fatos (elencados como evento 4 no referido IPL) estão em estágio de investigações finais para cabal elucidação da ocorrência, ou não, de crime e seus respectivos autores.
5.	Em razão do relatado no item anterior, o pronunciamento acostado à peça 32 sugeriu a realização de diligência ao Ministério Público Federal/Procuradoria da República do Município de Joinville para que nos fosse informada a existência de ação judicial decorrente dos ilícitos apurados no Inquérito Policial nº 0001170- 37.2010.404.7201 (principal) . Caso a ação já tivesse sido ajuizada, pediu-se ainda a remessa de espelho de tramitação atualizado.
6.	A medida preliminar a que se refere o item anterior, foi implementada por meio dos Ofícios 7990/2021-TCU/Seproc, de 3/3/2021 (peças 36 e 37) , 18179/2021-TCU/Seproc, de 18/4/2021 (peças 38,39 e 40) e 34749/2021-TCU/Seproc, de 29/6/2021 (peças 43 e 44) . Todas as tentativas de se obter a informação requeridas pelo item 9.2 do Acórdão 2239/2018-TCU-Primeira Câmara foram infrutíferas.
7.	A despeito do ocorrido em relação às diligências, foi mantido contato telefônico com uma das assessoras do Excelentíssimo Senhor Procurador da República, Dr. Mário Sérgio Ghannagé. A partir dessa iniciativa, foi remetido o Ofício nº 72/2022-GAB4-MSGB, de 20/1/2022, o qual possui o seguinte teor:
Ao tempo em que o cumprimento cordialmente, em atenção ao oficio em referência, cumpre informar, inicialmente, que o Inquérito Policial n° 0001170- 37.2010.404.7201 passou a tramitar exclusivamente por meio eletrônico junto a 10Vara Federal de Joinville/SC, em 28/06/2019, sob número 500756712.2019.4.04.7201, encontrando-se em andamento, com tramitação direta entre o Ministério Público Federal e a Policia Federal.
. Ainda, que a partir das investigações no âmbito do inquérito policial em epígrafe, foram propostas as seguintes ações judiciais:
	. Ação Cautelar de Sequestro e Indisponibilidade de Bens n° 5013239-79.2011.404.7201;
	. Ação Penal n° 5024949-91.2014.404.7201 e Ação Civil Pública para responsabilização por atos de improbidade administrativa n° 5000309-92.2012.404.7201;
	. Ação Penal n° 5007738-08.2015.404.7201 e Ação Civil Pública para responsabilização por atos de improbidade administrativa n° 5000310-77.2012.404.7201;
	. Ação Penal n° 5007852-44.2015.404.7201 e Ação Civil Pública para responsabilização por atos de improbidade administrativa n° 5016074-98.2015.404.7201;
	. Ação Penal n° 5010072-15.2015.404.7201 e Ação Civil Pública para responsabilização por atos de improbidade administrativa n°5016111-28.2015.404.7201;
	. Ação Penal n° 5016264-61.2015.404.7201 e Ação Civil Pública para responsabilização por atos de improbidade administrativa n°500161642.2016.404.7201;
	. Ação Penal n°5010609-40.2017.4.04.7201.
	. Entretanto, no que diz respeito aos ilícitos relacionados ao Convênio n° 700651/2008 firmado como Ministério da Integração Nacional- Construção do 2° trecho da 1ª etapa da abertura e fixação da foz do Rio Itapocú ("molhe nordeste") , também apurados no Inquérito Policial antedito, informo que ainda não existe ação penal proposta, uma vez que nem todas as diligências foram cumpridas pela autoridade policial, para a elucidação da  ocorrência, ou não, de crime e seus respectivos autores.
8.	Verifica-se, a partir do relatado no item anterior, que as investigações de cunho criminal relativas ao Convênio n° 700651/2008, também objeto do Inquérito Policial n° 0001170- 37.2010.404.720 (em trâmite na 1ª Vara Federal de Joinville sob o nº 500756712.2019.4.04.7201) ainda estão inconclusas. 
9.	Dessa forma, sugerimos ao Tribunal que mantenha o sobrestamento dos presentes autos até o final de fevereiro 2023. Acresça-se a essa medida, a realização de diligências à Procuradoria da República nos meses de junho/2022, dezembro/2022 e março de 2023 para acompanhar o trâmite da investigação criminal afeta ao Convênio n° 700651/2008.
10.	Em face do exposto, submetemos o presente processo à consideração superior, para posterior envio ao Relator, com as seguintes propostas:
a) manter o sobrestamento dos presentes autos até o dia 28/2/2023;
b) autorizar, desde já, a realização de diligências à Procuradoria da República em Joinville nos meses de junho de 2022, dezembro de 2022 e março de 2023 para acompanhar o trâmite da investigação criminal afeta ao Convênio n° 700651/2008 "
2.	Enfim, o Parecer do MP/TCU (peça 50) :
"Trata-se de tomada de contas especial instaurada pelo então Ministério da Integração Nacional (MI) , em desfavor do Sr. Samir Mattar, ex-Prefeito de Barra Velha/SC, em razão de irregularidades na utilização dos recursos federais repassados por meio do Convênio 319/2008 (Siconv 700651/2008) , firmado com o objetivo de realizar a construção do 2º trecho da 1ª etapa da abertura e fixação da foz do Rio Itapocu - molhe nordeste, com extensão de 65,00 metros, no valor de R$ 500.000,00.
A unidade instrutiva, após examinar detidamente os fatos, propôs:
'a) manter o sobrestamento dos presentes autos até o dia 28/2/2023;
b) autorizar, desde já, a realização de diligências à Procuradoria da República em Joinville nos meses de junho de 2022, dezembro de 2022 e março de 2023 para acompanhar o trâmite da investigação criminal afeta ao Convênio n° 700651/2008' 
Todavia, Vossa Excelência trouxe novos esclarecimento a respeito do caso tratado nos autos (peça 49) :
'8. Segundo informações obtidas por minha Assessoria junto ao Sisobi, disponível na plataforma DGI Consultas, houve o falecimento do Sr. Samir Mattar em 1º/5/2019. Ainda que inexista nos autos a respectiva certidão de óbito, tal informação pode ser circularizada junto a sites de pesquisa na internet.
9. Nessa senda, cumpre destacar que, desde o repasse dos recursos públicos federais (peça 4, p. 208; peça 5, p. 14) até a presente data, passaram-se cerca de doze anos, sendo que o espólio e/ou os herdeiros do responsável não foram notificados pelo Tribunal acerca das irregularidades objeto da presente TCE.
10. Ainda que o mero decurso do prazo não inviabilize automaticamente o pleno exercício do direito de defesa, in casu destaca-se o decurso do prazo de mais de dez anos associado ao falecimento do gestor, o que poderia representar fundada dificuldade de se reconstituírem os fatos e se reunirem os documentos necessários à comprovação da regular aplicação dos recursos.' (Grifou-se) 
Assim, nessa situação, vale destacar o entendimento contido em precedente da Corte de Contas, Acórdão 3879/2017-TCU-Primeira Câmara, de relatoria de Vossa Excelência:
'O longo transcurso de tempo entre a prática do ato pelo responsável falecido e a citação dos seus herdeiros e sucessores, sem que tenham dado causa à demora processual, inviabiliza o exercício do contraditório e da ampla defesa, dando ensejo ao arquivamento das contas, sem julgamento do mérito, por ausência de pressupostos para desenvolvimento válido e regular do processo, com fundamento no art. 212 do Regimento Interno do TCU c/c arts. 6º, inciso II, e 19 da IN-TCU 71/2012. (Acórdão 3879/2017-TCU-Primeira Câmara - Relator: AUGUSTO SHERMAN) 
Desse modo, em respeito aos princípios da ampla defesa e do contraditório, entende o Ministério Público de Contas que os elementos dos autos em apreço conduzem ao arquivamento das presentes contas, sem julgamento do mérito, por ausência de pressupostos para desenvolvimento válido e regular do processo, com fundamento no art. 212 do Regimento Interno do TCU c/c arts. 6º, inciso II, e 19 da IN-TCU 71/2012"
É o relatório.

não há

Procurador Júlio Marcelo de Oliveira.

TOMADA DE CONTAS ESPECIAL. FALECIMENTO DO RESPONSÁVEL ANTES DA CITAÇÃO. EXCESSIVO DECURSO DE TEMPO. ARQUIVAMENTO.

TOMADA DE CONTAS ESPECIAL (TCE)

Secretaria de Controle Externo de Tomada de Contas Especial (SecexTCE).

Em exame tomada de contas especial instaurada pelo então Ministério da Integração Nacional (MI) , em desfavor do Sr. Samir Mattar, ex-Prefeito de Barra Velha/SC, em razão de irregularidades na utilização dos recursos federais repassados por meio do Convênio 319/2008 (Siconv 700651/2008) , firmado com o objetivo de realizar a construção do 2º trecho da 1ª etapa da abertura e fixação da foz do Rio Itapocu - molhe nordeste, com extensão de 65,00 metros, no valor de R$ 500.000,00.
Por meio do Acórdão 2239/2018-TCU-Primeira Câmara (peça 30) , esta Corte determinou o sobrestamento do presente feito, pelo prazo de até um ano, diante da existência de investigação criminal conduzida pela Polícia Federal e pelo Ministério Público Federal e, por conseguinte, da eventual repercussão de uma sentença judicial no deslinde do processo de controle externo. 
Isto porque, a partir de trechos da documentação encaminhada pelo MPF (peça 17, p. 5) e pelo DPF (peça 24, p. 5) , observou-se que:
A despeito dos elementos coligidos no apuratório acerca da existência material dos delitos de dispensa indevida de licitação e de falsidade ideológica (evento nº 4, fato 1 e fato 2) , há, como aventado no relatório policial, indicativos de que referidos recursos repassados pelo Ministério da Integração Nacional possam ter sido desviados ou malversados, o que reclama o aprofundamento das investigações também a esse respeito no âmbito do apuratório policial, motivo pelo qual foram requisitadas diligências essenciais para formação da opinio delicti. - grifou-se (..) QUE não havia emergência alguma para justificar a dispensa de licitação, mesmo porque já havia sido feita uma licitação anterior e a obra já vinha se arrastando (..) - g.n.
 
Na presente oportunidade, a despeito de o prazo do sobrestamento determinado pelo Acórdão 2239/2018-TCU-Primeira Câmara ter expirado, a zelosa Secex-TCE, após empreender tentativas de diligência junto à Procuradoria da República em Joinvile/SC (peças 36 e 43) , além de contato telefônico, teve ciência ao final, a partir do Ofício 72/2022-GAB4-MSGB (peça 46) , de que as investigações de cunho criminal relativas ao Convênio 700651/2008, também objeto do Inquérito Policial 0001170- 37.2010.404.720 (em trâmite na 1ª Vara Federal de Joinville sob o nº 500756712.2019.4.04.7201) , ainda estão inconclusas. 
Conquanto inexista ação penal proposta com tal objeto, o expediente juntado aos autos noticia que "nem todas as diligências foram cumpridas pela autoridade policial, para a elucidação da ocorrência, ou não, de crime e seus respectivos autores" (peça 46) .
Ante tais considerações, a Secex-TCE propôs sobrestar os presentes autos até o final de fevereiro 2023, bem como realizar diligências à Procuradoria da República em Joinvile/SC nos meses de junho/2022, dezembro/2022 e março de 2023, a fim de acompanhar o trâmite da investigação criminal afeta ao Convênio 700651/2008 (peças 47-48) .  
Por meio do Despacho de peça 49, deixei de acolher aquela proposta, considerando que informações obtidas por minha Assessoria junto ao Sisobi, disponível na plataforma DGI Consultas, apontaram para o falecimento do Sr. Samir Mattar em 1º/5/2019. Ainda que inexista nos autos a respectiva certidão de óbito, tal informação pode ser circularizada junto a sites de pesquisa na internet.
Sendo assim, em atenção ao disposto no art. 62, inciso III, do RI/TCU, submeti os autos ao pronunciamento do MP/TCU, para sua oitiva regimental. No Parecer de peça 50, o Parquet especial entendeu que estão ausentes os pressupostos para desenvolvimento válido e regular do processo, propondo seu arquivamento, sem julgamento de mérito.
Com vênias à unidade instrutiva, acolho a proposta ministerial. 
Considerando que desde o repasse dos recursos públicos federais (peça 4, p. 208; peça 5, p. 14) até a presente data, passaram-se cerca de doze anos, sendo que o espólio e/ou os herdeiros do responsável não foram notificados pelo Tribunal acerca das irregularidades objeto da presente TCE, entendo que o feito deve ser arquivado, sem julgamento de mérito, em virtude da ausência de pressuposto de constituição e de desenvolvimento válido e regular do processo, nos termos do art. 212 c/c o inciso II do art. 169 do Regimento Interno do TCU.
Ainda que o mero decurso do prazo não inviabilize automaticamente o pleno exercício do direito de defesa, in casu há que se observar o decurso do prazo de mais de dez anos associado ao falecimento do gestor, o que representa fundada dificuldade para os herdeiros reconstituírem os fatos e reunirem os documentos necessários à comprovação da regular aplicação dos recursos.
Destarte, defendo que o presente feito deve ser arquivado, sem julgamento do mérito, por ausência de pressupostos para desenvolvimento válido e regular do processo, com fundamento no art. 212 do Regimento Interno do TCU c/c arts. 6º, inciso II, e 19 da IN-TCU 71/2012.
	Ante o exposto, manifesto-me por que o Tribunal aprove o acórdão que ora submeto à deliberação deste Colegiado.
TCU, Sala das Sessões, em 4 de outubro de 2022.
AUGUSTO SHERMAN CAVALCANTI 
Relator